【裁判字號】    99,交聲,48
【裁判日期】    990309
【裁判案由】    違反道路交通管理處罰條例聲明異議
【裁判全文】
臺灣雲林地方法院交通事件裁定          99年度交聲字第48號
原處分機關  交通部公路總局嘉義區監理所雲林監理站
異  議  人
即受處分人  甲○○
上列受處分人因違反道路交通管理處罰條例案件，對於交通部公
路總局嘉義區監理所雲林監理站於99年2 月11日所為之雲監裁字
第裁72-KAJ019710號裁決處分（舉發違反道路交通管理事件通知
單：雲林縣警察局98年12月3 日雲警交字第KAJ019710 號），聲
明異議，本院裁定如下：
    主  文
原處分關於罰鍰新臺幣陸仟元之部分撤銷。
其餘異議駁回。
    理  由
一、原處分意旨略以：異議人即受處分人甲○○於民國98年11月
    30日9 時35分許，駕駛車號LD-2089 號自用小客車，行經雲
    林縣元長鄉潭西村元長128 南電線桿旁，肇事致人受傷而逃
    逸，警方遂依道路交通管理處罰條例第62條第4 項開單舉發
    ，異議人提出申訴，原處分機關交通部公路總局嘉義區監理
    所雲林監理站認舉發無誤，爰依道路交通管理處罰條例第62
    條第4 項及第67條第3 項之規定（裁決書漏載「第62條第3
    項」），裁處異議人罰鍰新臺幣（下同）6,000 元，並吊銷
    駕駛執照，禁考1 年在案。
二、聲明異議意旨略以：異議人於上開時地，駕駛前述車輛，在
    前開地點與蔡吳月桃發生車禍，異議人立即下車與蔡吳月桃
    協調車禍發生責任。經雙方同意，異議人當場交付4,000 元
    與蔡吳月桃，表明雙方和解，不再追究肇事責任。之後異議
    人立即驅車北上，至榮元醫院接受血液透析治療（異議人罹
    患尿毒症，需長期洗腎）。一路開到臺中路段，接獲元長分
    駐所警員來店告知「異議人肇事逃逸」，通知異議人至虎尾
    分局元長分駐所製作警詢筆錄。異議人於筆錄中亦向警方陳
    述車禍發生經過及肇事責任歸屬，且蔡吳月桃於警詢筆錄中
    坦承異議人於車禍發生時，有當場交付4,000 元之事實。所
    以異議人並無肇事逃逸。爰聲明異議。
三、按汽車駕駛人駕駛汽車肇事致人受傷或死亡者，應即採取救
    護措施及依規定處置，並通知警察機關處理，不得任意移動
    肇事汽車及現場痕跡證據，違反者處3,000 元以上9,000 元
    以下罰鍰。前項駕駛人肇事致人受傷而逃逸者，吊銷其駕駛
    執照；致人重傷或死亡而逃逸者，吊銷其駕駛執照，並不得
    再考領。汽車駕駛人，曾依本條例其他各條規定吊銷駕駛執
    照者，1 年內不得考領駕駛執照。道路交通管理處罰條例第
    62條第3 、4 項、第67條第3 項分別定有明文。其中同條例
    第62條第3 項賦予駕駛汽車肇事之人對因肇事受傷之人採取
    救護或其他必要措施，並向警察機關報告之義務，若有逃逸
    行為，吊銷其駕駛執照，立法目的在增進行車安全，保護他
    人權益，以維護社會秩序，與憲法第23條並無牴觸（司法院
    大法官會議解釋釋字第284 號參照）。但行政罰法第26條規
    定：「一行為同時觸犯刑事法律及違反行政法上義務規定者
    ，依刑事法律處罰之。但其行為應處以其他種類行政罰或得
    沒入之物而未經法院宣告沒收者，亦得裁處之。前項行為如
    經不起訴處分或為無罪、免訴、不受理、不付審理之裁判確
    定者，得依違反行政法上義務規定裁處之。」揭示所謂「一
    行為不二罰原則」。考其立法目的，無非以一行為同時觸犯
    刑事法律及違反行政法上義務規定時，由於刑罰與行政罰同
    屬不法行為制裁，而刑罰懲罰作用較強，依刑事法律處罰即
    足資警惕，無一行為二罰之必要，但罰鍰以外沒入或其他種
    類行政罰，因兼具維護公共秩序作用，為達行政目的，行政
    機關仍得併予裁處。
四、本院之判斷：
  (一)裁處罰鍰6,000 元之部分：
  1.檢察官以同一事實對肇事逃逸之行為人為緩起訴處分者，因
    受處分人於緩起訴期間內，若有刑事訴訟法第253 條之3 第
    1 項規定之情形，檢察官尚得依職權撤銷原處分，繼續偵查
    或起訴，是於緩起訴之猶豫期間內，受處分人之刑事訴追程
    序仍未終局確定，必須受檢察官持續觀察。其緩起訴處分一
    旦經檢察官撤銷，並依法追訴，法院仍得依審理結果，為受
    處分人有罪科刑之裁判。是於緩起訴期間未確定期滿前，其
    是否會受刑事處罰以及所受「刑事法律處罰」之內容均未告
    確定。則依行政罰法第26條之立法意旨，在緩起訴處分尚未
    實質確定前（即緩起訴猶豫期間經過而未經撤銷），行政機
    關尚無進一步為行政裁罰之餘地，以免抵觸前述「一行為不
    二罰原則」（臺灣高等法院暨所屬法院98年法律座談會刑事
    類提案第24號結論）。
  2.經查，本案異議人駕車前述車輛，在上開地點，與蔡吳月桃
    所騎乘之車號QR7-253 號輕機車發生碰撞，蔡吳月桃因而人
    車倒地，受有下背挫傷之傷害，異議人亦因肇事逃逸之犯罪
    行為，經臺灣雲林地方法院檢察署檢察官於99年1 月27日，
    以99年度偵字第329 號為緩起訴處分，緩起訴期間為1 年，
    於99年2 月22日確定。上開各情，有臺灣高等法院全國前案
    簡列表及緩起訴處分書各1 紙附卷可稽，堪信為真實。是在
    緩起訴猶豫期間內（自99年2 月22日起至100 年2 月21日止
    ），行政機關不得再以同一事實，對異議人裁處罰鍰，否則
    一旦異議人之緩起訴處分遭到撤銷後提起公訴，由法院判處
    罪刑，將使異議人因同一行為受到兩次處罰（處罰之目的也
    都相同），有違「一行為不二罰原則」。從而，原處分機關
    不察，依同一違規事實對異議人罰鍰6,000 元，依前所述，
    應屬違法。
  (二)裁處吊銷駕駛執照，並禁考1 年部分：
  1.異議人雖辯稱其無肇事逃逸之違規行為。然而，刑法肇事致
    人死傷逃逸罪，其立法理由係為維護交通安全，加強救護，
    減少被害人之死傷，促使駕駛人於肇事後，能對被害人即時
    救護。是此罪之成立，祇以行為人有駕駛動力交通工具肇事
    ，致人死傷，卻未採取必要之救護措施為已足。本案異議人
    於肇事後，雖曾下車交付4,000 元現金與因車禍成傷之蔡吳
    月桃，業據異議人供述明確，復經蔡吳月桃於警詢及偵查中
    以證人身分證述屬實。但異議人於本件事故發生後，並未報
    警處理，也沒有叫救護車到場，更未留下年籍資料和聯絡方
    式與蔡吳月桃，旋駕車離開現場。待警方到場後，經現場圍
    觀民眾向警方表示肇事者可能為「阿德」之人（即異議人）
    ，且帶同警方至「阿德」之住處，警方才循線查獲異議人等
    情，也經蔡吳月桃在警詢和偵訊中證述歷歷，復有職務報告
    1 紙附卷可參，異議人對此亦不否認，則異議人在肇事後並
    未給予蔡吳月桃必要之救助乙情，亦堪認定。若非在場民眾
    之一認識異議人並將資料提供予警方，警方能否順利查獲異
    議人，實未可知。是異議人之於肇事後駕車離開之行為，核
    屬「肇事逃逸」之違規行為無誤。異議人縱於肇事現場交付
    4,000 元與蔡吳月桃，仍無法因此免責。另異議人雖提及其
    係為了北上洗腎方離開事故現場，但撥打電話報警處理或請
    救護車至現場救助蔡吳月桃，不需花費多少時間，也不會延
    誤異議人之療程，無法以緊急避難（行政罰法第13條）阻卻
    違法。準此，異議人前述辯解並無可取，其駕車肇事後逃逸
    之違規事實至為明確。
  2.又關於吊銷駕駛執照之裁罰，係預防將來再犯危險之管制罰
    ，屬於行政罰法第26條第1 項但書所稱之「其他種類行政罰
    」，行政機關不論異議人是否因同一違規事實受到刑事處罰
    ，仍得併予裁處，以達行政目的。故原處分機關就異議人駕
    車肇事後逃逸之違規行為，吊銷其駕駛執照，並禁考1 年，
    應屬有據。
五、綜上所陳，異議人就同一肇事逃逸行為業經緩起訴處分確定
    ，依行政罰法第26條第1 項前段規定，在緩起訴猶豫期間內
    ，尚不得依道路交通管理處罰條例第62條第3 項之規定再裁
    處罰鍰，是原處分關於裁處異議人罰鍰6,000 元之部分，顯
    有違誤，應由本院就此部分予以撤銷（異議人是否會受刑事
    處罰既未確定，即無從為異議人不罰之諭知）。至於原處分
    裁罰吊銷異議人駕駛執照，並禁考1 年之部分，於法並無不
    合，異議人就此部分聲明異議，為無理由，應予駁回。
據上論斷，應依道路交通管理處罰條例第87條第2 項，道路交通
案件處理辦法第19條、第20條，裁定如主文。
中    華    民    國    99    年    3     月    9     日
                  交通法庭    法  官  王  紹  銘
以上正本證明與原本無異。
如不服本裁定，應於裁定送達後5 日內向本院提出抗告狀（須附
繕本）。
                              書記官  洪  秀  虹
中    華    民    國    99    年    3     月    12    日

司法院資訊處製作；財團法人民間司法改革基金會備份。
